【裁判字號】    95,上訴,1497
【裁判日期】    950822
【裁判案由】    偽造文書
【裁判全文】
臺灣高等法院刑事判決                95年度上訴字第1497號
上  訴  人  臺灣臺北地方法院檢察署檢察官
上  訴  人
即  被  告  丙○
選任辯護人  楊嘉文律師
上列上訴人因被告偽造文書案件，不服臺灣臺北地方法院94年度
訴字第1874號，中華民國95年3月23日第一審判決（起訴案號：
臺灣臺北地方法院檢察署94年度偵字第5375號），提起上訴，本
院判決如下：
    主  文
原判決撤銷。
丙○無罪。
    理  由
一、公訴意旨略以；上訴人即被告丙○原係告訴人乙○○之兄嫂
    ，於不詳時地，取得乙○○於民國80年7月13日向田齊菊英
    購屋之定金新臺幣（下同）2萬元之收據，明知告訴人並未
    向被告本人及其前夫甲○○借款，竟於不詳時地，擅自將前
    開訂金收據添加「借據」2字，旋於93年8月13日持該經變造
    之「借據」，向台灣台北地方法院（下稱台北地院）聲請核
    發支付命令，要求乙○○清償150萬元，並經台北地院核發
    93年度促字第23641號支付命令，致生損害於乙○○。因認
    丙○涉犯刑法第216條、第210條行使變造私文書罪嫌。
二、按犯罪事實應依證據認定之，無證據不得認定犯罪事實；不
    能證明被告犯罪者，應諭知無罪之判決，刑事訴訟法第154
    條第2項、第301條第1項前段分別定有明文。次按認定不利
    於被告之事實須依積極證據，苟積極證據不足為不利於被告
    事實之認定時，即應為有利於被告之認定（最高法院30年上
    字第816號判例意旨參照）。此所稱認定犯罪事實所憑之證
    據，無論直接或間接證據，其為訴訟上之證明，須於通常一
    般之人均不致有所懷疑，而得確信其為真實之程度者，始得
    據為有罪之認定，倘其證明尚未達到此一程度，而有合理之
    懷疑存在，致無從為有罪之確信時，即應為無罪之判決（最
    高法院76年度台上字第4986號判例意旨參照）。
三、本件檢察官認被告涉犯上揭犯行，係以告訴人之指訴、證人
    甲○○之供述、變造之借據影本、支付命令聲請狀影本、台
    北地院93年度促字第23641號支付命令卷，為其論據。訊之
    被告否認行使變造文書之犯行，辯稱其拿到定金收據上即有
    「借據」2字，其提出該文件至法院，係法官表示告訴人無
    財產，但告訴人稱其贍養費在她的房子，因告訴人於80年買
    房子時根本無資力，其前夫將賣其等房屋之償金給告訴人買
    房子等語。
四、經查：
１、上開「借據」係變造之事實，業據告訴人指訴綦詳，核與證
    人崔富勇於偵查中證稱：乙○○曾向其姨丈田國春買房子，
    定金收據由其擬稿後由其姨丈謄寫，「借據」2字不是其姨
    丈寫的，「田齊菊英」係其阿姨的親筆簽名等語（偵查卷第
    46頁）；證人田齊菊英證稱：上開「借據」應係定金收據，
    其先生寫好後交給告訴人表示收到定金，「借據」2字並非
    其所寫等語相符，並有上開載有「借據」2字之文書乙紙在
    卷可稽（偵查卷第58頁），再參以上開載有「借據」2字之
    文書內容，係載「茲收到『借據』乙○○小姐購屋訂金新台
    幣貳萬元整。屋子座落新店市○○街90巷24號5樓。言明7月
    18 日上午簽約，逾期訂金沒收，若屋主屆時拒售，訂金加
    倍退還。此據。總價款新台幣貳佰壹拾萬整」，綜觀上開文
    書全文意旨與借貸無關，並能清楚辨明係購屋之定金收據，
    顯然「借據」2字係外加，與全文無關，堪認上開載有「借
    據」2 字之文書「借據」係經變造。
２、法院核對筆跡，本為調查證據方法之一種，除特種書據，如
    古書、畫或書家摹倣各種字體者之筆跡，須選任專門知識技
    能之鑑定人為精密之鑑定外，若通常書據，一經核對筆跡，
    即能辨別真偽異同者，法院本於核對之結果，依其心證而為
    判斷，雖不選任鑑定人實施鑑定程序，亦不得指為違法。有
    最高法院17年上字第346號判例可資參照。經比對被告提出
    所書寫之書狀及當庭書寫之「借據」2字，除借據之「據」
    字提手旁之字型、筆劃、筆順與上開變造載有「借據」2 字
    之「據」字之提手旁類似外，其餘之人字旁、昔字、日字、
    豕字、虍字或綜觀「借據」2字整體，均難認與被告之字體
    、筆順、筆劃近似，而提手旁類似上開變造「借據」之寫法
    ，亦屬常見，又欲變造文書者，應設法規避平日書寫習慣，
    是由上開「借據」2字之書寫方式，尚難遽認係被告所填寫
    。此外亦無證據證明被告教唆或利用第3人填寫變造文書，
    洵難認被告有變造文書犯行。
３、按刑法上之行使偽造、變造私文書罪，重在保護文書公共信
    用之法益，必須提出偽造、變造之私文書，並對其內容有所
    主張，足以生損害於公眾或他人，方得成立。所謂「對其內
    容有所主張」，並不以明示偽造、變造之私文書內容為限，
    即將該文書置於可能發生文書功能之狀態下，亦即祇要行為
    人主觀上認識到在其法律交往關係中，提出該偽造、變造私
    文書之行為，他方足以認為其係對該文書權利義務等內容有
    所主張，並有意使其發生，或其發生不違背其本意者，即難
    謂無侵害公共信用之危險，足以生損害於公眾或他人，得成
    立行使偽造、變造私文書罪，如未就該文書內容而為主張，
    自不得令其負行使偽造、變造私文書罪責，有最高法院47
    年台上字第1048號判例、91年度台上字第7191號、92年度台
    上字第1133號、第1594號、93年度台上字第1859號判決可參
    。查上開變造之「借據」，依其所載文義可知係購屋定金收
    據性質，業如前述，被告取得該文件，閱讀即知並非借據，
    其上亦未記載告訴人向被告借款，而係田齊菊英表示收受告
    訴人之定金，並非借據，被告應知之甚明。惟查被告支付命
    令聲請書狀之理由欄載「法官邱志平說乙○○無財產（證一
    ）」，其所提出之證一文件即係上開變造之「借據」，有台
    北地院93年度促字第23641號支付命令卷影本（下稱支付命
    令卷）可稽，經核被告提出該變造之「借據」，係在其聲請
    狀所敘述法官表示告訴人無財產之處提出，核與被告辯稱其
    提出該份文件欲證明告訴人有財產，因其前夫賣掉房子給告
    訴人買房子，告訴人稱其贍養費在房子上等語相合，因被告
    於提出上開變造「借據」時，並未於支付命令聲請狀主張告
    訴人與其有借貸關係而有所請求，亦未本於該文書定金收據
    內容對告訴人請求，卻係依據民法第179條（不當得利
    ）、第184條（侵權行為）、第195條（非財產上損害賠償）
    之法律關係請求告訴人給付，有上開支付命令聲請狀可稽（
    支付命令卷第２頁），揆諸上開最高法院判例、判決要旨，
    被告既未對該變造之「借據」內容有所主張，即不得令其負
    行使變造私文書罪責。
４、綜上，既不能證明被告變造文書，其提出該「借據」復未就
    文書內容有所主張，被告犯罪即屬不能成立，應為無罪之諭
    知。
四、原審對被告論罪科刑固非無見，惟疏未論及被告是否就文書
    內容有所主張，遽對被告論罪科刑，尚有未洽。檢察官上訴
    指摘被告變造私文書，並無理由，被告上訴否認犯罪，尚非
    無據，原判決既有不當，即屬無可維持，爰撤銷原判決，為
    被告無罪之諭知。
據上論斷，應依刑事訴訟法第369條第1項前段、第364條、第301
條第1項，判決如主文。
本案經檢察官方娜蓉到庭執行職務。
中    華    民    國    95    年    8    月     22    日
                  刑事第十三庭  審判長法  官 曾德水
                                      法  官 范清銘
                                      法  官 杜惠錦
以上正本證明與原本無異。
檢察官如不服本判決，應於收受送達後十日內向本院提出上訴書
狀，其未敘述上訴之理由者並得於提起上訴後十日內向本院補提
理由書（均須按他造當事人之人數附繕本）。
被告不得上訴。
                                      書記官 楊秋鈴
中    華    民    國    95    年    8    月    23    日
附錄：本案論罪科刑法條：
刑法第210條
偽造、變造私文書，足以生損害於公眾或他人者，處 5 年以下有
其徒刑。
刑法第216條
行使第 210 條至第 215 條之文書者，依偽造、變造文書或登載
不實事項或使登載不實事項之規定處斷。


司法院資訊處製作；財團法人民間司法改革基金會備份。
